【裁判字號】    99,易,2428
【裁判日期】    990826
【裁判案由】    詐欺
【裁判全文】
臺灣臺中地方法院刑事判決              99年度易字第2428號
公  訴  人  臺灣臺中地方法院檢察署檢察官
被      告  甲○○
上列被告因詐欺案件，經檢察官提起公訴（99年度偵緝字第1254
號），被告於準備程序中就被訴事實為有罪之陳述，受命法官於
聽取當事人之意見後，經本院合議庭裁定改由受命法官獨任以簡
式審判程序審理，判決如下：
    主    文
甲○○幫助意圖為自己不法之所有，以詐術使人將本人之物交付
，累犯，處有期徒刑肆月；減為有期徒刑貳月，如易科罰金，以
銀元佰元即新臺幣玖佰元折算壹日。
    犯罪事實
一、甲○○曾因妨害風化、違反麻醉藥品管理條例及槍砲彈藥刀
    械管制條例等案件，分別經法院判處有期徒刑7月、8月、4
    月，經定應執行有期徒刑1年5月確定；又因違反兒童及少年
    性交易防制條例案件，經本院以85年度訴字第2336 號判處
    有期徒刑3年4月確定，經接續執行後，甫於民國90年8月4日
    假釋期滿未經撤銷，視為執行完畢。竟不知悔改，明知現今
    利用報紙、廣告刊登或其他管道，向他人徵購或租用金融帳
    戶、提款卡及密碼資料等行為，均係財產犯罪集團為利用所
    收購之金融帳戶，用以掩飾、隱匿重大犯罪所取得財物而為
    之；任何人均得在金融機構，以自己名義申辦帳戶，並無身
    分、債信等關卡設限，若有意使用他人申辦帳戶，均與財產
    犯罪有密切關連，為一般人通知之常識，竟於91年12月5日
    向中華郵政股份有限公司臺中五權路郵局申請使用電話語音
    服務後，旋即將其在上開金融機構申請之帳號為000000000
    00000號（以下簡稱五權路郵局存戶）存款簿、提款卡、密
    碼、語音密碼等資料，於同年12月5日至10日間之某不詳時
    間，在不詳地點交付予不詳犯罪集團成員，供犯罪集團詐騙
    他人財物所用。嗣於91年12月16日、同年月18日，有乙○○
    ○、丁○○等人受前開集團以中獎為由詐騙而陷於錯誤，依
    指示匯款新臺幣（下同）共10萬9152元、1萬715元等金額，
    入前開帳戶內，旋即遭提領一空。
二、案經乙○○○、丁○○等訴由高雄縣政府警察局移請臺灣臺
    中地方法院檢察署檢察官偵查起訴。
    理    由
一、本件被告於準備程序中，就上開犯罪事實為有罪之陳述，且
    所犯係死刑、無期徒刑、最輕本刑為3年以上有期徒刑以外
    之罪，經本院合議庭依刑事訴訟法第273條之1第1項之規定
    ，裁定由法官一人獨任進行簡式審判程序。
二、上開犯罪事實，業經被告於本院準備程序、審理中均坦承不
    諱，並有告訴人乙○○○、丁○○於警詢時之指訴（見警卷
    第39-42頁），復有中華郵政股份有限公司臺中郵局98年9月
    2日函及其附件申請書、客戶歷史交易清單、國泰世華商業
    銀行98年7月27日函及其附件基本資料等（見警卷第28-36頁
    、44頁）附卷可稽。是被告上開自白與事實相符，堪信為真
    實。
三、按刑法第13條所稱之故意有直接故意（確定故意）與間接故
    意（不確定故意）。而依一般人通常之知識、經驗，均應知
    任意提供金融帳戶予無信賴關係之他人使用，易致他人以該
    金融帳戶作為不法犯罪之工具。而近年來詐欺取財之犯罪類
    型層出不窮，該等犯罪，多數均係利用人頭帳戶作為詐欺之
    工具，並經媒體廣為披載，被告縱使並不確知所提供之人頭
    帳戶，係遭他人用以對被害人詐欺取財，亦無法確知取得該
    帳戶之人係以何種方法於何時地為詐欺取財之具體內容，惟
    對於其所提供之上揭金融帳戶，將遭人作為詐欺取財犯行之
    工具使用，應有概括之認識，且可預見其發生，竟仍同意提
    供，顯對金融帳戶提供他人不法犯罪之所用，並不違背被告
    之本意，即被告並非確信該金融帳戶不至遭利用為犯罪之用
    ，仍將該金融帳戶提供他人，足認被告應具幫助犯罪之不確
    定故意。綜上，本件事證明確，被告上開犯行堪予認定。
四、查被告行為後，刑法部分條文已於94年2月2日修正公布，並
    自95年7月1日起施行，其中：
（一）修正後刑法第2條第1項規定，已將新舊法律適用之「從新
      從輕」原則，改採「從舊從輕」原則，而此規定僅係規範
      行為後法律變更所生新舊法律比較適用之準據法，並非實
      體刑罰法律，自不生行為後法律變更之比較適用之問題，
      應逕行適用新法第2條第1項之規定。
（二）修正後刑法第33條第5款規定「罰金：新臺幣一千元以上
      ，以百元計算之」，與修正前刑法第三十三條第五款規定
      「罰金：一元以上」不同。比較新舊法結果，以舊法較有
      利於被告，故依刑法第2條第1項前段規定，本件被告所犯
      刑法第30條第1項、第339條第1項幫助詐欺取財罪（詳如
      後述）之法定刑罰金部分，自應適用行為時之法律即修正
      前刑法第33條第5款規定決定其罰金部分之法定刑。
（三）被告行為後，罰金罰鍰提高標準條例第2條業已刪除，而
      刑法第41條第1項前段關於易科罰金之折算標準已由舊法
      之銀元1百元、2百元、3百元修正為新臺幣1千元、2千元
      、3千元，因屬科刑規範事項之變更，其折算標準為裁判
      時所應諭知，自有就新舊法規定比較之必要，經比較新舊
      法結果，以被告行為時之舊法較為有利於被告，是依修正
      後刑法第2條第1項前段之規定，本件應適用被告行為時之
      舊法即依修正前刑法第41條第1項前段、修正前罰金罰鍰
      提高標準條例第2條、現行法規所定貨幣單位折算新臺幣
      條例第2條之規定，諭知以銀元3百元即新臺幣9百元折算1
      日為易科罰金之折算標準。
（四）修正後刑法第47條第1項規定：「受徒刑之執行完畢，或
      一部之執行而赦免後，五年以內故意再犯有期徒刑以上之
      罪者，為累犯，加重本刑至二分之一」，與修正前刑法第
      47條第1項犯定「受有期徒刑之執行完畢，或受無期徒刑
      或有期徒刑一部之執行而赦免後，五年以內再犯有期徒刑
      以上之罪者，為累犯，加重本刑至二分之一」不同。被告
      曾因妨害風化、違反麻醉藥品管理條例及槍砲彈藥刀械管
      制條例等案件，分別經法院判處有期徒刑7月、8月、4 月
      ，經定應執行有期徒刑1年5月確定；又因違反兒童及少年
      性交易防制條例案件，經本院以85年度訴字第2336號判處
      有期徒刑3年4月確定，經接續執行後，甫於90年8月4日假
      釋期滿未經撤銷，視為執行完畢，有臺灣高等法院被告前
      案紀錄表在卷可稽，被告於5年以內再故意犯本件有期徒
      刑以上之罪，不論依修正前之刑法第47條或修正後之刑法
      第47條第1項之規定，均構成累犯，對被告並無有利、不
      利之情形。
（五）按比較新舊法時應就罪刑有關之共犯、未遂犯、想像競合
      犯、牽連犯、連續犯、結合犯，以及累犯加重、自首減輕
      暨其他法定加減原因與加減例等一切情形，綜其全部罪刑
      之結果而為比較。經本院綜合比較結果，以被告行為時之
      規定較有利於被告，本件應適用修正施行前刑法關於罰金
      最低額、易科罰金之規定。
（六）至於修正前刑法第30條「幫助他人犯罪者，為從犯。雖他
      人不知幫助之情者，亦同。從犯之處罰，得按正犯之刑減
      輕之。」，與修正後同條規定「幫助他人實行犯罪行為者
      ，為幫助犯。雖他人不知幫助之情者，亦同。幫助犯之處
      罰，得按正犯之刑減輕之。」之規定，二者在用語上固有
      不同，惟其修法理由乃在舊法規定體例在解釋上滋生爭議
      ，且「從犯」用語，常有不同解讀，爰予修正以杜爭議，
      並明示幫助犯之成立，亦以被幫助者著手犯罪之實行，且
      具備違法性為必要，此觀諸立法理由說明即明，是此部分
      修正尚無有利、不利於被告之問題。
（七）此外，有關想像競合犯部分：刑法第55條關於想像競合犯
      之規定，修正後於但書增訂想像競合從一重處斷時，不得
      科以較輕罪名所定最輕本刑以下之刑，惟此乃法理之明文
      化，非屬法律之變更，依最高法院95年第21次刑事庭庭務
      會議決議，並無刑法第2條第1項規定之適用，應適用裁判
      時法即刑法第55條前段論處。
（八）另關於刑法第339條第1項法定刑為罰金之「提高標準」之
      新舊法適用問題，因被告行為後，刑法施行法第1條之1於
      95年6月14日修正公布增訂。修正增訂之刑法施行法第1條
      之1規定「中華民國94年1月7日刑法修正施行後（按指95
      年7月1日），刑法分則編所定罰金之貨幣單位為新臺幣。
      94年1月7日刑法修正時，刑法分則編未修正之條文定有罰
      金者，自94年1月7日刑法修正施行後，就其所定數額提高
      為30倍。但72年6月26日到94年1月7日新增或修正之條文
      ，就其所定數額提高為3倍」。本件被告所犯刑法第30條
      第1項、第339條第1項幫助詐欺取財罪之法定刑有罰金刑
      （銀元1千元以下），且為刑法分則編未修正之條文而定
      有罰金刑者；於刑法施行法第1條之1修正增訂前，其貨幣
      單位為銀元，罰金刑之提高標準應適用罰金罰鍰提高標準
      條例第1條之規定「依法律應處罰金、罰鍰者，就其原定
      數額得提高為2倍至10倍」，而再依現行法規所定貨幣單
      位折算新臺幣條例第2條規定「現行法規所定金額之貨幣
      單位為圓、銀元或元者，以新臺幣元之3倍折算之」。如
      換算為新臺幣，則刑法第339條第1項法定刑罰金刑部分，
      應為罰金新臺幣3萬元以下（1千元乘10乘3）。如適用刑
      法施行法第1條之1規定提高30倍，亦為新臺幣3萬元以下
      （1千元乘30）。是其關於法定刑為罰金部分之提高標準
      ，新舊法均無不利之情形。此等部分應依一般法律適用原
      則，適用裁判時法（最高法院95年第21次刑事庭會議決議
      意旨、96年度臺上字第1136號、第5438號、第5331號判決
      意旨參照）。
五、論罪科刑：
（一）按刑法上之幫助犯，係指以幫助之意思，對於正犯資以助
      力，而未參與實施犯罪之行為者而言（最高法院49年臺上
      字第77號判例參照）。核前開犯罪集團所為係犯刑法第33
      9條第1項之詐欺取財罪，本件被告將金融帳戶資料交付予
      犯罪集團，作為詐欺取財之匯款帳戶使用，顯係基於幫助
      他人詐欺取財之犯意，且所為提供金融帳戶予他人之行為
      係屬刑法詐欺取財罪構成要件以外之行為，其既以幫助他
      人犯罪之意思而參與犯罪構成要件以外之行為，應依刑法
      第30條第1項幫助犯之規定論處。被告以一個提供帳戶之
      幫助行為，助成前開犯罪集團對被害人乙○○○、丁○○
      詐欺取財得逞，係以一行為而觸犯構成要件相同之數罪名
      ，為同種想像競合犯，應依刑法第55條前段規定，從一重
      論以一幫助詐欺取財罪。核其所為，係犯刑法第339條第1
      項詐欺取財罪之幫助犯，並依刑法第30條第2項之規定，
      按正犯之刑減輕之。又被告曾因妨害風化、違反麻醉藥品
      管理條例及槍砲彈藥刀械管制條例等案件，分別經法院判
      處有期徒刑7月、8月、4月，經定應執行有期徒刑1年5月
      確定；又因違反兒童及少年性交易防制條例案件，經本院
      以85年度訴字第2336號判處有期徒刑3年4月確定，經接續
      執行後，甫於90年8月4日假釋期滿未經撤銷，視為執行完
      畢，有臺灣高等法院被告前案紀錄表在卷可稽，有臺灣高
      等法院被告前案紀錄表在卷可稽，其於受有期徒刑之執行
      完畢後，5年內故意再犯有期徒刑以上之罪，為累犯，應
      依刑法第47條第1項之規定，加重其刑，並先加後減之。
（二）爰審酌被告有妨害風化、違反麻醉藥品管理條例、槍砲彈
      藥刀械管制條例、兒童及少年性交易防制條例等前科，素
      行不佳，其提供金融帳戶予他人使用之行為，助長了犯罪
      之不良風氣，幫助犯罪者隱匿真實身分，增加檢警犯罪偵
      查之困難性，間接造成更多人之遭受損害，考量被告提供
      其金融帳戶供他人不法使用，致使被害人乙○○○、丁○
      ○遭詐騙損失款項分別為109152元、10715元，尚未賠償
      被害人之損害，惟被告犯後於本院坦承犯行之態度，且因
      被告並未實際參與詐騙之過程，可責難性較為輕微等一切
      情狀，量處如主文所示之刑，以示懲儆。
（三）另被告之上開犯罪時間係於96年4月24日以前，被告行為
      後，中華民國九十六年罪犯減刑條例於96年7月4日公布，
      於同年月16日施行，而中華民國九十六年罪犯減刑條例第
      5條規定：「本條例施行前，經通緝而未於中華民國96 年
      12月31日以前自動歸案接受偵查、審判或執行者，不得依
      本條例減刑」，係指於該條例施行前經通緝，未於該條例
      施行後之96年12月31日以前自動歸案者，不得依該條例減
      刑，如係於該條例施行後通緝者，應不受該條規定不得減
      刑之限制。查被告係於中華民國九十六年罪犯減刑條例96
      年7月16日施行後之99年6月3日經臺灣臺中地方法院檢察
      署發布通緝，並於99年6月8日緝獲，揆諸前揭說明，即無
      該條例第5條不得減刑之適用。是被告所犯係刑法第30條
      第1項前段、第339條第1項之罪，且宣告刑未逾有期徒刑1
      年6 月，合於中華民國九十六年罪犯減刑條例第2條第1項
      第3款規定之減刑條件，應依法減其宣告刑二分之一，並
      諭知易科罰金之折算標準。
據上論斷，應依刑事訴訟法第273條之1第1項、第299條第1項前
段，刑法第2條第1項前段、第30條第1項、第2項、第55條前段、
第339條第1項，修正前刑法第47條第1項，第41條第1項前段，刑
法施行法第1條之1，中華民國九十六年罪犯減刑條例第2條第1項
第3款、第7條、第9條，罰金罰鍰提高標準條例第1條前段、修正
前罰金罰鍰提高標準條例第2條，現行法規所定貨幣單位折算新
台幣條例第2條，判決如主文。
本案經檢察官丙○○到庭執行職務。
中    華    民    國    99    年    8     月    26    日
                  刑事第十二庭    法  官  周玉蘭
上正本證明與原本無異。
如不服本判決，應於送達後十日內向本院提出上訴狀（須附繕
本），上訴於台灣高等法院台中分院。
告訴人或被害人對於判決如有不服具備理由請求檢察官上訴者，
其上訴期間之計算係以檢察官收受判決正本之日期為準。
                                  書記官  黃泰能
中    華    民    國    99    年    8    月     26    日
附錄本案論罪科刑法條：
中華民國刑法第339條
意圖為自己或第三人不法之所有，以詐術使人將本人或第三人之
物交付者，處 5 年以下有期徒刑、拘役或科或併科 1 千元以下
罰金。
以前項方法得財產上不法之利益或使第三人得之者，亦同。
前二項之未遂犯罰之。

司法院資訊處製作；財團法人民間司法改革基金會備份。
